【裁判字號】    98,台上,4190
【裁判日期】    980723
【裁判案由】    偽造文書
【裁判全文】
最高法院刑事判決            九十八年度台上字第四一九０號
上  訴  人  台灣高等法院檢察署檢察官
被      告  甲○○（原名于樹國）
            乙○○
上列上訴人因被告等偽造文書案件，不服台灣高等法院中華民國
九十四年九月二十日第二審判決（九十四年度上訴字第八七四號
，起訴案號：台灣桃園地方法院檢察署九十一年度偵字第一一四
二０、一五五三六號），提起上訴，本院判決如下：
    主  文
原判決撤銷，發回台灣高等法院。
    理  由
本件原判決以公訴意旨略以：被告乙○○係高峰股份有限公司（
下稱高峰公司）之採購課長；被告甲○○係捷芮國際有限公司（
下稱捷芮公司）之負責人；宋振治（台灣桃園地方法院另案通緝
，緝獲後經判處侵占罪刑，並宣告緩刑確定）係添晟科技企業有
限公司（下稱添晟公司）之股東。宋振治基於意圖為自己不法所
有之犯意，於民國九十年十一月初，向江澧實業股份有限公司（
下稱江澧公司）告稱其與高峰公司關係良好，可代為取得採購訂
單等語，致江澧公司信以為真，而委任宋振治為處理與高峰公司
採購業務之專案經理。詎被告乙○○、甲○○（下稱被告等）與
宋振治共同基於意圖為自己不法所有之犯意聯絡，於同年十一月
間，由宋振治向江澧公司訛稱高峰公司欲訂購二千台VCD 全功能
影音光碟機，並於同年十一月三日交付偽造之「高峰股份有限公
司VCD PLAYER，JINGO 9600訂貨單」以資確認，江澧公司不疑有
他，乃由乙○○之介紹，與甲○○訂立買賣合約書，約定由捷芮
公司出售VCD 全功能影音光碟機二千台予江澧公司，每台價格為
新台幣（下同）一千二百五十元，共計二百五十萬元。簽約當日
江澧公司並依約給付三成定金共七十五萬元予捷芮公司。乙○○
等三人明知上開光碟機並未出貨予高峰公司，竟共同偽造高峰公
司驗收單及統一發票，謊稱上開貨品已交由高峰公司驗收完畢，
而於同年十二月四日，持所偽造之高峰公司驗收單及統一發票，
向江澧公司請領其餘百分之七十即一百七十五萬元之買賣價金，
江澧公司檢視後不疑有他乃隨即開立等額支票給付之，嗣向高峰
公司請款時，才發現該收貨憑據係屬偽造，高峰公司並未收受上
開二千台之光碟機，始知受騙，因認被告等與宋振治共同牽連涉
犯刑法第三百三十九條第一項之詐欺罪及同法第二百十六條、第
二百十條之行使偽造私文書罪嫌云云。經審理結果，以不能證明
被告等犯罪，因而維持第一審諭知被告等均無罪之判決，駁回上
訴人在第二審之上訴。固非無見。
惟按：(一)、已受請求之事項未予判決者，其判決當然違背法令，
刑事訴訟法第三百七十九條第十二款前段規定甚明。本件檢察官
起訴被告等與宋振治基於共同之犯意聯絡，由宋振治先持偽造之
高峰公司光碟機二千台訂貨單，使江澧公司信以為確已取得高峰
公司訂單，轉向捷芮公司下訂，而被告等明知系爭光碟機並未出
貨予高峰公司，竟共同偽造高峰公司驗收單及統一發票，謊稱上
開貨品已交由高峰公司驗收完畢，而於九十年十二月四日，持所
偽造之高峰公司驗收單及統一發票，向江澧公司請領其餘百分之
七十即一百七十五萬元之買賣價金，涉有詐欺、行使偽造私文書
罪嫌等情，有起訴書可稽。詎原判決僅論述被告等未有詐欺、偽
造訂單、驗收單、統一發票等犯行，就被告等涉犯刑法第二百十
六條、第二百十條行使偽造私文書部分，是否成立犯罪，應為如
何之判決，未予論斷，顯有已受請求之事項未予判決之違法。(二)
、判決書應記載判決之理由，其所載理由，仍不能憑以斷定其所
為論述之根據者，即屬理由不備。原判決雖依捷芮公司九十年十
一月十五日進口報關二千台VCD 零件之進口報關單、新齊發報關
有限公司收款通知單，並據證人即捷芮公司組裝廠商劉尤傑證詞
，認定甲○○負責之捷芮公司，確實於與江澧公司簽立買賣契約
後，即已購置二千台VCD 之原料、物件加以組裝，而採信甲○○
之辯解，為其有利之認定（見原判決第五頁）。然依卷附告訴人
江澧公司與甲○○經營之捷芮公司所簽買賣合約書記載，雙方是
於九十年十一月十四日簽約買賣上揭影音光碟機二千台（見他字
卷第五頁）。甲○○雖提出其用以證明有進料、組裝之文件（即
第一審卷第一宗第六十二至八十三頁各項文件），然其中進口日
期九十年十一月十五日之進口報關單卻顯示國外出口日期為九十
年十一月十三日（見同卷宗第六十四頁）；匯款單據亦有早在九
十年十一月十二日者（見同卷宗第六十八頁）；大陸廠商文件部
分，顯示捷芮公司係持續向大陸廠商進貨，雖有九十年十一月十
日發二千台、十二月五日發二千零五十台之記載（見同卷宗第七
十一頁），然均非在九十年十一月十四日（簽約日）至十二月三
日（交貨日，當日實際交付二百九十八台）期間，且其中列有機
型之清單，亦未有與本件買賣契約型號完全符合者。而證人即組
裝業者劉尤傑於九十年十二月十日書立之九十年十一月份組裝費
請款單，所載十一月十六日與十一月二十八日各二千台及二千四
百五十台（見同卷宗第八十三頁），亦與原判決所引該證人證稱
：因為比較急，先行組裝九百多台，其餘一千多台因未接獲捷芮
公司指示，所以未繼續組裝等語不符（見同卷宗第一七一頁）。
上揭文件是否能認係本件交易所進之物料及所為之組裝，而為甲
○○有利之證明，尚欠明暸。原審未詳加調查審認，並載明其理
由，遽行判決，自有理由不備之違法。(三)、原判決固以證人即告
訴人公司經理陳建宇就有無與乙○○談過品名更改問題，前後所
述矛盾；甲○○稱乙○○同意於廠內驗收等節，不能遽信，而為
乙○○未參與偽造文書、詐欺之有利認定（見原判決第十、十一
頁）。卷查證人陳建宇固先稱：「當時我有問高峰的乙○○先生
，他說沒有關係，因為改過的才是我們公司所訂購的品名……」
；然嗣又稱：「有無提到品名部分沒有印象」等語（見第一審卷
第一宗第一六三、一六七頁），而據乙○○自承證人陳建宇到過
高峰公司兩次，與該證人通話過三次等情（見同上卷宗第一六八
頁）。是證人陳建宇前揭所述，如係就不同次之接洽經驗為陳述
，即無矛盾可言，原審未予究明，逕認證人陳建宇所言前後矛盾
，已嫌速斷。況乙○○又自承：「……下訂單給添晟（公司）就
是添晟，不可能給江澧（公司），後來我還問陳建宇先生為何還
不交貨」（見同上卷宗第一六八頁），如其未涉入本件，又何以
會向江澧公司之陳建宇催促交貨？至乙○○所提答辯狀雖陳稱：
高峰公司曾向江澧公司訂購一次VCD產品，品名為VCD PLAYER IV
Al MVCD－501云云（見偵字第一五五三六號卷第四十三頁背面）
，但高峰公司之陳報狀則陳明該公司僅授權乙○○與添晟公司簽
訂同上品名之合約等情（見同上偵查卷第六十一頁），二者不相
一致。乙○○是否參與本件行使偽造私文書、詐欺之犯行，顯然
尚有疑義。原審未詳加勾稽究明，遽行判決，難謂適法。檢察官
上訴意旨指摘原判決不當，非無理由，應認原判決有撤銷發回更
審之原因。又行使偽造私文書部分既經發回，公訴人認與之有修
正前刑法牽連犯關係之詐欺部分亦應一併發回。
據上論結，應依刑事訴訟法第三百九十七條、第四百零一條，判
決如主文。
中    華    民    國  九十八  年    七    月  二十三  日
                      最高法院刑事第九庭
                          審判長法官  邵  燕  玲
                                法官  李  伯  道
                                法官  孫  增  同
                                法官  李  英  勇
                                法官  蔡  彩  貞
      本件正本證明與原本無異
                                      書  記  官
中    華    民    國  九十八  年    七    月   三十   日
                                                     M


司法院資訊處製作；財團法人民間司法改革基金會備份。
